【裁判字號】    90,台上,3730
【裁判日期】    900621
【裁判案由】    貪污
【裁判全文】
最高法院刑事判決                                九十年度台上字第三七三○號
    上  訴  人  台灣高等法院檢察署檢察官
    被      告  丙○○
    選任辯護人  郭芳宜律師
    被      告  丁○○
    選任辯護人  陳明良律師
    被      告  乙○○
    選任辯護人  劉大新律師
    被      告  甲○○
右上訴人因被告等貪污案件，不服台灣高等法院中華民國九十年二月二十一日第二審
更審判決（八十八年度上更(一)字第六三四號，起訴案號：台灣台北地方法院檢察署八
十四年度偵字第七○二四號），提起上訴，本院判決如左：
    主  文
上訴駁回。
    理  由
按刑事訴訟法第三百七十七條規定，上訴於第三審法院，非以判決違背法令為理由，
不得為之。是提起第三審上訴，應以原判決違背法令為理由，係屬法定要件。如果上
訴理由狀並未依據卷內訴訟資料，具體指摘原判決不適用何種法則或如何適用不當，
或所指摘原判決違法情事，顯與法律規定得為第三審上訴理由之違法情形，不相適合
時，均應認其上訴為違背法律上之程式，予以駁回。本件原判決以公訴意旨略稱：(一)
被告丙○○於民國七十九年間，擔任唐榮鐵工廠股份有限公司（下稱唐榮公司）工程
師，兼任捷運木柵線施工處處長，為依據法令從事公務之人員。於八十年至八十二年
間，利用職務之便，以先行施作方式，將捷運木柵線ＢＲ５及ＢＲ６地下機房追加工
程，ＢＲ５至ＢＲ８、ＢＲ至ＢＲ車站建築之軌道側牆工程，ＢＲ２至ＢＲ４軌
道側牆工程，交由被告甲○○以得記工程有限公司（下稱得記公司）及借用豐益工程
有限公司（下稱豐益公司）名義承作，並基於概括犯意，於八十一年一月二十四日及
同年五月七日，先後收受甲○○交付之賄款新台幣（下同）共一百三十五萬元。(二)被
告丙○○於八十一年八月間升任唐榮公司營建部第三課課長，被告丁○○為營建部淡
軌工務所主任，被告乙○○為該工務所副工程師，均係依據法令從事公務之人員。八
十一年十月間，丙○○知悉丁○○辦理「捷運淡水線五○一標軌道工程無道碴道床段
施工勞務專業工程」（下稱「捷運淡水線五○一標工程」）選商發包作業，明知得記
公司並無營造承攬資格，亦非唐榮公司登記合格之廠商，乃與甲○○共謀，由丙○○
引介甲○○以豐益公司名義施作，再飭丁○○轉令乙○○，以工程急迫，不及辦理發
包作業為由，簽報由甲○○借用豐益公司名義承攬施工。丁○○及乙○○明知上情仍
配合簽報。嗣於估驗計價時，彼等均明知豐益公司施作之機架模具（ＪＩＧ）每支僅
約一萬五千餘元，故意不予訪價及審核，悉依豐益公司之報價每支三萬五千元計價付
款，圖利甲○○約一千餘萬元。甲○○則於八十二年四月二十六日、同年五月十九日
及二十九日，先後三次將賄款共一百萬元，匯至丙○○不知情之配偶沈薰華之帳戶內
等情。因認被告等四人均涉有八十五年十月二十三日修正公布前貪污治罪條例第六條
第一項第四款之罪嫌，丙○○另犯同條例第四條第一項第五款、甲○○另犯同條例第
十條第一項之罪嫌。經審理結果以：依唐榮公司「營建廠承攬國內外工程施工及購料
作業程序」第十條、第十七條等規定，唐榮公司對於重大工程，得於一定條件下先行
施工，再補編施工預算；而其次承攬廠商不以登記合格之協力廠商為限，並得因工程
需要，報請核准後，由未登記之廠商施工。本件捷運木柵線ＢＲ５及ＢＲ６地下機房
追加工程，因「聯合開發大樓」住戶不同意將捷運機房設在其大樓底部，經台北市政
府捷運工程局（下稱捷運局）變更設計而追加工程，但其追加手續延緩，唐榮公司為
配合工期，始與豐益公司簽訂「先行開工協議書」，由該公司先行施作。又捷運木柵
線ＢＲ５至ＢＲ８、ＢＲ至ＢＲ、ＢＲ２至ＢＲ４軌道側牆工程，原為來來營建
股份有限公司及台和營造有限公司分別承包，嗣該二公司以此項工程精確度特高，依
其工班能力難達規範標準，遂函請唐榮公司另行招商施作。唐榮公司原擬由中華工程
股份有限公司（下稱中華公司）施作，但中華公司因其承攬之工程進度落後，無暇他
顧。復經唐榮公司詢商訪價，以得記公司報價較低；且得記公司為中華公司分包商之
一，熟稔側牆工程之整體施作程序、工法及業主之要求，故決定由其承包。另「捷運
淡水線五○一標工程」，原承包商順利營造工程股份有限公司無法達成合約規定之品
質及進度，經捷運局北區工程處要求唐榮公司予以撤換，另由上民營造有限公司（下
稱上民公司）先行施作。上民公司則以研議之單價不敷成本，不予承作。復因捷運局
北區工程處以該工程進度落後達百分之十以上，有延誤通車時程並遭相關廠商索賠之
虞，乃責成唐榮公司與豐益公司開會協調，決議由豐益公司先行施作。故上開工程由
得記公司或豐益公司先行施作，有其事實上之因素，並依規定層轉核准，而非丙○○
利用職務上機會為之甚灼。又唐榮公司之次承攬廠商，不以登記之協力廠商為限；且
依捷運局與唐榮公司工程契約之約定，承包商收到捷運局工程司對任何變更所作之指
示或確認其指示時，應立即依指示辦理，未得工程司明示許可前，工作不得等候協議
價格或工作時間而遲延。唐榮公司鑑於契約責任及工期之急迫性，由得記公司及豐益
公司先行施作上開工程，於規定無違。另豐益公司登記之負責人雖為林泰欽，但實際
負責人則係甲○○，亦難認其有借牌承攬工程之情事。復查「捷運淡水線五○一標工
程」採直接固定扣件組之基座式道床，為國內首度施作之無道碴道床工程。豐益公司
使用之ＪＩＧ模具，較原承包商使用之舊模具為佳，對工程品質及進度尤有重大之影
響。唐榮公司與豐益公司在上開協調會中，除決定由豐益公司先行施作外，並採用其
開發之新模具。而台北捷運除「捷運淡水線五○一標工程」採用無道碴道床外，僅新
店線ＣＨ五二一Ａ標、中和線ＣＣ五六一標、南港、板橋線ＣＮ五三一＼ＣＰ五四一
標採行，但其施作日期已在四年之後，後三者使用之模具又為ＧＦＳ，是ＪＩＧ模具
確無法訪價、比價。「捷運淡水線五○一標工程」原承包商因無適合模具，不能順利
施工，豐益公司開發之ＪＩＧ模具，乃該工程能否順利完工之關鍵，其價值自亦包含
設計者之設計理念在內，非僅單純模具之鋼料價格。又依唐榮公司與捷運局簽訂之契
約，唐榮公司如逾期完工，逾期違約金每日高達二百零九萬九千元。原承包商既無法
克服施工技術上之困難，致工程進度嚴重落後，丙○○等為趕上工程進度，避免唐榮
公司賠償鉅額之逾期違約金，同意豐益公司暫以三萬五千元報價，係考量唐榮公司之
利益，要難遽以圖利罪相繩。又證人吳光輝、李嘉利證稱唐榮公司營建部門承包工程
所需之模具，向由工程部門自行招商製作，機械部門無此經驗，鋼鐵部門則係製作大
型機件如鋼骨橋樑等語。公訴人以唐榮公司設有機械部門，得自行製作模具乙節為不
足採。至證人李萬居、曾日新對於ＪＩＧ模具之價格，或稱每支為一萬四千八百八十
八元，或稱一萬七千四百九十八元，但彼等均未將千斤頂、工程施工風險、研發費及
智慧財產權等項估算在內。證人連帷琦證稱ＪＩＧ模具僅須稍具鋼材加工專業經驗之
中級以上工廠即有能力承攬，然又稱若無草圖則無把握製作此種模具，其證言均不足
為被告等人不利之證明。再，丙○○與甲○○自八十年至八十二年間，雙方金錢往來
頻繁，依其二人往來之匯款單、支票、本票、存摺、轉帳清單等帳目資料，及證人曾
黃淑瓊、黃淑美、沈熏華、歐文傑、張博宣等人之證言，此期間甲○○交付丙○○之
匯款及票款金額共達七百三十萬元，丙○○交付甲○○之款項亦有七百二十一萬元，
其間尚有零星款項之往來。丙○○及甲○○辯稱上開款項，係雙方借款之交付或清償
等語，應堪採信。此外，復無任何積極之證據，足認被告等四人有圖利、交付或收受
賄賂之犯行。因而維持第一審諭知被告等四人無罪之判決，駁回檢察官在第二審之上
訴，已綜合卷內全部證據證資料，妥適斟酌，論斷綦詳。從形式上觀察，並無違背法
令之情形存在。按採證認事屬事實審法院之職權，倘其判斷不違反經驗法則或論理法
則，即不容任意指摘為違法，而執為第三審上訴之合法理由。上訴意旨，對於原判決
所為之論斷，究竟如何違背法令，未依據卷內訴訟資料具體指摘，猶謂ＪＩＧ模具單
價應否加計智慧財產權之價值及千斤頂等費用？何以得不訪價及審核？乙○○等人在
法務部調查局之供述何以不採為犯罪之證據？等語。徒持己見，就原審採證認事職權
之適法行使，及原判決已明白論斷之事項，漫事爭執，空泛指摘，殊難據以辨認原判
決已具備違背法令之情事。又公訴人對於丙○○與甲○○間往來頻繁之帳款中，如何
認定其中五筆款項為賄款，而屬違背其職務行為之對價，未為相當之舉證及必要之論
列。上訴意旨，擷取丙○○、甲○○之片段供述，遽以其二人所述尚有不符之處，應
係賄款無疑；復以原審未調查上開款項係本金或利息之清償，其利息若干？並謂原判
決既認丙○○與甲○○間資金往來頻繁，足見雙方交往密切，豈不知甲○○借牌承攬
工程等各節，僅憑懸揣臆測，執以指摘原判決違法，均與法律規定得為第三審上訴理
由之違法情形，不相適合，其上訴違背法律上之程式，應予駁回。
據上論結，應依刑事訴訟法第三百九十五條前段，判決如主文。
中      華      民      國     九十     年      六      月    二十一    日
                              最高法院刑事第五庭
                                  審判長法官  紀  俊  乾
                                        法官  黃  正  興
                                        法官  劉  介  民
                                        法官  陳  東  誥
                                        法官  張  春  福
      右正本證明與原本無異
                                              書  記  官
中      華      民      國     九十     年      六      月    二十六    日


司法院資訊處製作；財團法人民間司法改革基金會備份。
